【裁判字號】    94,上易,2249
【裁判日期】    950523
【裁判案由】    妨害自由
【裁判全文】
臺灣高等法院刑事判決                94年度上易字第2249號
上  訴  人
即  被  告  乙○○
選任辯護人  謝恩華律師
上列上訴人因妨害自由案件，不服臺灣新竹地方法院93年度易字
第437號，中華民國94年11月11日第一審判決（起訴案號：臺灣
新竹地方法院檢察署92年度偵字第5362號、93年度核退偵字第57
號），提起上訴，本院判決如下：
    主  文
原判決撤銷。
乙○○共同連續以加害生命、財產之事，恐嚇他人致生危害於安
全者，處有期徒刑柒月；又以脅迫使人行無義務之事，處有期徒
刑伍月，應執行有期徒刑拾月。
    事  實
一、乙○○自民國91年5月間起，在「世祥財務管理顧問服務處
    」（以下簡稱世祥顧問服務處）任職，負責應收帳款收款、
    人力派遣等業務。緣彭莊銀杏與丙○○因借款而有新臺幣（
    下同）220萬元之債務糾紛，彭莊銀杏為索回丙○○所積欠
    之債務，於92年3月12日委託世祥顧問服務處代為追討債務
    ，並以收回債款金額之30%作為報酬，由乙○○負責該項債
    款之催收業務。乙○○為達索回彭莊銀杏債款以取得酬勞之
    目的，基於恐嚇之概括犯意，於92年3月17日6時許，與7、8
    名男子至新竹市○○路178巷5號前，向丙○○催討債務，持
    鋁棒作勢欲打丙○○，並對丙○○稱如不還錢，要帶走丙○○家人中之1人等語，以此加害生命、身體、自由之事恐嚇
    丙○○，致生危害於丙○○之安全，丙○○乃允諾同年3月
    19 日償還債務。同年3月19日10時許，乙○○賡續恐嚇之犯
    意，並與另2名不詳姓名年籍之成年男子基於恐嚇之犯意聯
    絡，與無犯意聯絡之彭莊銀杏、彭莊銀杏友人甲○○、彭莊
    銀杏之表弟鍾清樣及其不知名2位友人，一同前往新竹縣橫
    山鄉丙○○經營之「美滿昆蟲館」，要求丙○○全數清償，
    丙○○認其所欠之債務，其中50萬元已經償還應予扣抵，餘
    款願先給付50萬元，另120萬元嗣後再給付，然為乙○○拒
    絕，要求立即清償，並與偕同前往之另2名成年男子，稱「
    若不還錢，要將該昆蟲館毀掉及要小孩的命」等加害生命、
    財產之事，恐嚇丙○○，使其心生恐懼，而當場交付發票人
    胡金良、面額為50萬元、付款人為彰化商業銀行新竹分行之
    支票1紙，並簽發發票人丙○○、發票日92年3月19日、面額
    120萬元之本票1張。乙○○為使丙○○之妻子廖淑滿在該紙
    本票上簽名共同發票，對廖淑滿脅迫稱：如不在本票上簽名
    ，要把丙○○帶走等語，以此脅迫手段，使廖淑滿心生畏懼
    ，而在本票上簽名，使廖淑滿行無義務之事。嗣後上揭支票
    獲兌現，丙○○並於92年4月20日將由新竹第十信用合作社
    民族分社為付款人、票號為0000000號、發票日為92年4月18
    日、面額為110萬元之支票及現金10萬元交付予乙○○，而
    付清餘額120萬元，彭莊銀杏則給付乙○○報酬50萬元。
二、案經新竹市警察局移送及新竹市警局第二分局報請臺灣新竹
    地方法院檢察署檢察官偵查起訴。
    理  由
一、訊據上訴人即被告乙○○雖坦承在世祥顧問服務處任職，曾
    於92年3月17日前往丙○○之住處，及同年3月19日前往丙○○所開設之「美滿昆蟲館」為彭莊銀杏要債，惟矢口否認有
    施用強暴、脅迫手段，辯稱係丙○○自願還錢，廖淑滿自願
    在本票上簽名云云。
二、經查：
１、被告在世祥顧問服務處任職，證人彭莊銀杏委託世祥顧問服
    務處催收債款，並給付收回債款之30%之報酬，嗣後取回共
    計170萬款項後，亦有給付50萬元予世祥顧問服務處等情，
    業經證人彭莊銀杏證述明確（原審卷第197頁），並為被告
    所不否認，復有世祥顧問服務處新竹縣政府營利事業登記證
    及委任契約書各1份等附卷足參。
２、被告並不否認於92年3月19日夥同2名不詳姓名年籍之成年男
    子同赴「美滿昆蟲館」，丙○○交付面額50萬元之支票及簽
    發面額120萬元之本票各1紙，證人廖淑滿並在本票上簽名，
    有發票人古良金面額50萬元之支票影本1紙（93年度核退偵
    字第57號卷─下稱核退卷第48頁）、面額120萬元之本票影
    本1紙（92年度偵字第5362號卷─下稱偵卷第21頁）、被告
    及證人彭莊銀杏共同出具之收據1紙（核退卷第46頁）等在
    卷足稽。證人彭莊銀杏並稱：支票有兌現，本票部分丙○○
    交付110萬元支票及現金10萬元換回等語（原審卷第200頁）
    ，堪認被告於92年3月19日確向證人丙○○取得上開支票及
    本票，嗣均兌現票款。
３、證人丙○○證稱：其欠彭莊銀杏220萬元，於91年12月4日已
    經償還50萬元，其要彭莊銀杏先返還其所開50萬元之支票，
    才願償還其餘之170萬元，被告係為彭莊銀杏要債的。92年3
    月17日，被告與7、8個20幾歲之男子，到新竹市○○路其住
    家，在其住家附近停3部車，下車拿鋁棒要打伊，口氣很兇
    要其當天給錢，否則要帶走其家人中之1人，其表示孩子生
    病住院，無法處理，被告表示3月19日約在昆蟲館給錢，知
    其小孩在何處就學、就醫，如不給錢會帶走小孩。3月19日
    被告與彭莊銀杏等多人到昆蟲館，其交付50萬元之客票1張
    給被告，並要求其餘120萬元緩幾天，被告及其同夥口氣很
    兇，要其太太一起出來談，並表示該日一定要還錢，否則要
    抄昆蟲館，要將其帶走，其太太聞言馬上同意簽本票等語（
    原審卷第147頁、第148頁、第150頁、第153頁、第154頁、
    第161頁、第162頁）；證人廖淑滿證稱：其先生欠彭莊銀杏
    220萬元，償還50萬元後，彭莊銀杏不願還票，其先生就所
    欠餘款170萬元，要彭莊銀杏至法院訴訟，之後彭莊銀杏即
    找人來要債。3月19日被告及彭莊銀杏共約7、8人與其先生
    在昆蟲館前面談，後來被告到後面叫其出來，不然要帶走其
    先生，其出去後被告表示其如不簽本票要帶走其先生，其很
    害怕才簽名等語（原審卷第169頁、第171頁），依證人丙○○、廖淑滿所述，係遭被告及其同夥恐嚇始交付50萬元支票
    及開立120萬元本票。而據證人彭莊銀杏證稱：其因向丙○○要不到錢，故同意給付討債公司3成之報酬等語（原審卷
    第193頁），既然證人彭莊銀杏向丙○○索債不成，而轉向
    世祥顧問服務處請求催討債務，並願意支付高額對價，顯見
    向證人丙○○要債並非易事，何以被告向證人丙○○要債，
    證人丙○○立即交付50萬元之支票及120萬元之本票，若非
    證人丙○○遭受外力壓迫不致如此，而被告如係單純以和平
    手法要債，何以尚帶同2名男士前往，並始終不願供出同往2
    名男士之姓名，辯稱在世祥顧問服務處不會留資料，不知該
    2名男士之真實姓名云云，所辯顯違情理。顯見證人丙○○
    所述，因遭被告恐嚇而交付支票、本票，證人廖淑滿證稱因
    被迫始簽名於本票，應非屬虛構。
４、又按告訴人、證人之陳述有部分前後不符，或相互間有所歧
    異時，究竟何者為可採，法院仍得本其自由心證予以斟酌，
    非謂一有不符或矛盾，即應認其全部均為不可採信，尤其關
    於行為動機、手段及結果等之細節方面，告訴人之指陳，難
    免故予誇大，若果與真實性無礙時，則仍非不得予以採信，
    有最高法院74年臺上字第1599號判例，可資參照。證人丙○○雖於原審證述：在3月19日前只見過被告1次，被告在3 月
    19日當日是說如不還錢，就要把昆蟲館毀掉，及要小孩的命
    等情，和證人廖淑滿於本院審理時所證述：被告在3月19 日
    之前來過很多次，有2、3次是我和我先生一起看到，被告在
    3月19日當天還有說要把全家殺掉等情，有若干不符之處。
    然其等對於被告於前揭時地恐嚇稱：如不還錢，要把昆蟲館
    毀掉及要小孩的命等恐嚇言語，致使其等均心生畏懼因而交
    付前述支票及簽發前開本票等情均證述一致，則或因距離案
    發當時已有一段時間，或因對手段及次數之情形誇大，導致
    其等所為其他證詞內容有若干不一致，亦屬人情之常，自難
    僅以證人丙○○及廖淑滿前述所為證言有些微不符之處，即
    遽認其等所為指訴內容不足採信。
５、證人彭莊銀杏及鍾清樣雖均證述：未聽到被告講如果不簽，
    就要毀了昆蟲館這樣恐嚇的話，未見大小聲云云，然證人彭
    莊銀杏已證述：被告在討債之過程不是和平，因為要債本來
    就不是令人高興的事，其並未一直在桌子那邊等語（原審卷
    第193頁、第195頁），及證人鍾清樣證稱：其與2個朋友一
    起去昆蟲館，被告他們在前面餐廳談事情，其走到後面昆蟲
    館看昆蟲，他們討論之結論如何其不清楚，與其同去之朋友
    也是晃來晃去等語（原審卷第204頁），再衡情證人彭莊銀
    杏既無法自行完成要債而委託被告，而被告所作所為復有利
    於其債權之實現，證人彭莊銀杏事後稱交涉過程未有恐嚇云
    云，實係迴護被告之詞，不足採信。況依證人彭莊銀杏、鍾
    清樣所述，並非自始至終均坐在桌邊參與交涉過程，其等證
    言難期完整，尚難遽採。另證人甲○○證稱：92年3月19日
    陪彭莊銀杏一同前往昆蟲館，到昆蟲館談論丙○○還錢之事
    ，當時丙○○拿出1張50萬元之支票，並表示另120萬元開本
    票，剩下之50萬元打官司解決，當天沒有聽到被告有說恐嚇
    的話，協議過程蠻平和，過程只有大小聲，談判過程其與彭
    莊銀杏、鍾清樣均未中途離去，當天係丙○○叫廖淑滿出來
    簽名，但廖淑滿在何文件簽名，簽幾個名其均不清楚，不知
    廖淑滿為何簽名等語（本院95年5月9日審判筆錄），揆諸證
    人甲○○證述內容，既稱於被告與丙○○協議過程其全程在
    場，惟卻又證稱不知廖淑滿在何種文件簽名，為何要簽名，
    證言矛盾，不合情理；又其所述彭莊銀杏、鍾清樣於協議過
    程未曾離桌，亦與前開證人彭莊銀杏、鍾清樣所述不符，是
    其證稱未見被告恐嚇丙○○云云，不足採信。
６、被告前述恐嚇之言詞，客觀上已足以使一般人心生畏怖，足
    生危害於丙○○及其家人生命、身體、財產安全之程度，並
    使廖淑滿失去表意自由，而被強制簽名於本票，被告所辯，
    為事後卸責之詞，不足採信。本案事證明確，被告所為前述
    犯行洵堪認定，應予依法論科。
四、核被告所為，係犯刑法第305條恐嚇危害安全罪、刑法第304
    條第1項強制罪，檢察官起訴認係犯恐嚇取財罪，尚有未當
    ，其起訴法條應予變更。被告92年3月19日之恐嚇危害安全
    犯行，和另2名不詳姓名年籍之成年男子間具有犯意聯絡及
    行為分擔，為共同正犯。被告先後2次恐嚇犯行，時間緊接
    ，構成要件相同之罪，顯係基於概括犯意所為，為連續犯，
    以情節較重之92年3月19日犯行論處以一罪論，並依法加重
    其刑。被告所犯上開2罪，犯意各別，行為互異，應分論併
    罰。
五、原審論罪科刑，固非無見，惟 (1)原審將所起訴92年3月17
    日之恐嚇犯行，誤為同年月19日之恐嚇犯行；(2)被告以脅
    迫手段，使廖淑滿簽名於本票，所為係刑法第304條之強制
    罪，原審論恐嚇罪，尚有未洽。被告上訴否認犯罪，雖無理
    由，惟原判決既有上開不當，自屬無可維持，應由本院撤銷
    改判。爰審酌被告為他人催討債務，不思以正當方法方式為
    之，所施用討債之手段、對被害人所造成之危害，暨犯後否
    認犯行等一切情狀，量處如主文所示之刑，並定其應執行之
    刑，以示懲儆。
據上論斷，應依刑事訴訟法第369條第1項前段、第364條、第299
條第1項前段、第300條、刑法第28條、第56條、第304條、第305
條、第51條第5款、罰金罰鍰提高標準條例第1條前段，判決如主
文。
本案經檢察官柯麗鈴到庭執行職務。
中    華    民    國    95    年    5     月    23    日
                  刑事第十三庭  審判長法  官  曾德水
                                      法  官  范清銘
                                      法  官  杜惠錦
以上正本證明與原本無異。
不得上訴。
                                      書記官  楊秋鈴
中    華    民    國    95    年    5     月    23    日
附錄：本案論罪科刑法條全文
刑法第304條
(強制罪)
以強暴、脅迫使人行無義務之事或妨害人行使權利者，處 3 年以
下有期徒刑、拘役或 300 元以下罰金。
前項之未遂犯罰之。
刑法第305條
(恐嚇危害安全罪)
以加害生命、身體、自由、名譽、財產之事，恐嚇他人致生危害
於安全者，處2年以下有期徒刑、拘役或300元以下罰金。


司法院資訊處製作；財團法人民間司法改革基金會備份。
